臺灣高等法院民事判決　　　　　　　　　　　　　　　九十三年度上字第七一一號
　　上　訴　人　丁○○
　　訴訟代理人　陳青松
　　被　上訴人　甲○○
　　　　　　　　丙○○
　　　　　　　　乙○○
當事人間所有權移轉登記事件，上訴人對於中華民國九十三年六月三十日臺灣板橋地
方法院九十三年度訴字第七五一號第一審判決提起上訴，經本院於九十三年十月十九
日言詞辯論終結，判決如下：
    主      文
上訴駁回。
第二審訴訟費用由上訴人負擔。
    事實及理由
一、本件上訴人主張：被上訴人之被繼承人翁含笑於八十六年三月二十五日與陳青松
    簽訂合建契約，約定由翁含笑提供其所有坐落臺北縣新莊市○○段七九地號土地
    （下稱系爭土地）與陳青松合建五樓公寓，並約定於工程全部完成時，翁含笑應
    將系爭土地所有權應有部分五分之三移轉登記予陳青松。且翁含笑生前將本件委
    建事務委任被上訴人乙○○代理，而被上訴人乙○○在翁含笑生前亦代理翁含笑
    同意於建物使用執照核發後將陳青松應得土地所有權應有部分移轉登記予陳青松
    。嗣翁含笑於八十六年十一月六日同意陳青松將上開合建契約之權利義務讓與上
    訴人。雖系爭房屋外觀磁磚、室內油漆、門窗、衛浴、廚房亦屬上訴人施工範圍
    ，目前仍未施作，惟上訴人已依約建造完成，領得臺北縣政府工務局九十一莊使
    字第五三四號使用執照，並接通水電，而翁含笑於八十七年九月三日死亡，被上
    訴人為其繼承人，已於九十二年十一月十七日就系爭土地辦畢繼承登記，被上訴
    人應繼受翁含笑之債務，即被上訴人應於建物使用執照核發後將系爭土地所有權
    應有部分五分之三移轉登記予上訴人。況系爭土地為被上訴人三人公同共有，既
    被上訴人丙○○及乙○○二人已同意將系爭土地移轉登記予上訴人，依土地法第
    三十四條之一第四項準用第一項規定，亦應生處分之效力。爰依兩造合建契約第
    二條及第五條約定，請求判命被上訴人應連帶將坐落臺北縣新莊市○○段七九地
    號土地所有權應有部分五分之三移轉登記予上訴人之判決（上開請求，原審為上
    訴人全部敗訴之判決）。並於本院上訴聲明：(一)原判決廢棄。(二)被上訴人應連帶
    將坐落臺北縣新莊市○○段七九地號土地所有權應有部分五分之三移轉登記予上
    訴人。
二、被上訴人甲○○則以：其係翁含笑之子，為翁含笑之繼承人，伊不知悉翁含笑生
    前簽訂合建契約之事，伊係嗣後翁含笑生病住院時始告知伊關於系爭合建事宜，
    且上訴人尚未依合建契約書之約定，將全部建物完工，自不得請求所有權移轉登
    記，另否認上訴人主張翁含笑生前曾口頭同意於使用執照核發時即辦理系爭土地
    所有權移轉登記等語，資為抗辯。被上訴人張鳳、乙○○則以：渠等同意上訴
    人之請求，並以甲○○確實知悉本件合建契約簽訂之事實，被上訴人甲○○所言
    不實，另對上訴人主張翁含笑生前曾同意於系爭建物使用執照核發時及辦理土地
    所有權移轉登記不爭執等語。並於本院答辯聲明：同意對造之請求。
三、查上訴人主張被上訴人之被繼承人翁含笑於八十六年三月二十五日與陳青松簽訂
    合建契約，約定由翁含笑提供其所有坐落臺北縣新莊市○○段七九地號土地與陳
    青松合建五樓公寓，並約定於工程全部完成時，翁含笑應將系爭土地所有權應有
    部分五分之三移轉登記予陳青松。嗣兩造於八十六年十一月六日同意陳青松將上
    開合建契約之權利義務讓與上訴人，茲系爭合建建物已領得臺北縣政府工務局九
    十一年二月十日九十一莊使字第五三四號使用執照，而翁含笑於八十七年九月三
    日死亡，被上訴人為其繼承人，於九十二年十一月十七日就系爭土地辦畢繼承登
    記，目前為被上訴人公同共有，被上訴人應繼受翁含笑之債務之事實，業據上訴
    人提出土地登記謄本、合作興建伍樓公寓契約書、建材與設備說明、使用執照、
    遺產稅免稅證明書等影本各一件為證（見原審卷第六至八、十至十三頁），復為
    被上訴人所不爭執，自堪信為真實。是本件所應審究者，厥為：(一)上訴人得否依
    據合建契約第五條之約定，請求被上訴人移轉系爭土地所有權應有部分五分之三
    ？(二)翁含笑生前是否曾同意使用執照核發時即應辦理土地所有權移轉登記？茲分
    項詳析如后：
  (一)上訴人不得依據合建契約第五條之約定，請求被上訴人移轉系爭土地所有權應有
    部分五分之三：
  1.查依系爭之合作興建伍樓公寓契約書第二條雖約定：「分配原則：(一)地面以上樓
    層甲方（即翁含笑）分得一、五樓，乙方（即上訴人）分得二、三、四樓。(二)土
    地持分按甲乙雙方各自分得之樓層數分配登記持分」，有上訴人提出之前揭契約
    書影本之記載可稽（見原審卷第六頁正面）。但該契約書第五條約定：「產權移
    轉登記及土地合併：土地移轉：最遲在本工程全部完成時就乙方分得土地持分辦
    理移轉登記於乙方」（見同上卷第六頁反面），足證上訴人僅得於系爭合建工程
    全部完成時，請求翁含笑移轉系爭土地所有權應有部分五分之三。
  2.本件系爭建物雖已於九十一年二月十日取得九十一莊使字第五三四號使用執照（
    見同上卷第十頁），惟使用執照僅係行政機關審核建物興建情形是否悉依建造執
    照圖說施作之結果，與合建契約當事人於契約中約定應施作之工程範圍無必然關
    係。而依系爭合建契約書建材與設備說明中所載，上訴人就系爭工程之施工範圍
    包括結構、外觀、門廳、樓梯、室內、門窗、衛浴設備、廚房、屋頂、電器、給
    排水設備在內惟依被上訴人甲○○提出之照片觀之，系爭房屋外觀磁磚、室內油
    漆、門窗、衛浴、廚房均未施作，上訴人對此亦不爭執。則系爭建物之外觀磁磚
    、室內油漆、門窗、衛浴、廚房均屬上訴人依合建契約應施作之工程，自難認上
    訴人已就其依合建契約應施作之工程均已施作完成，上訴人請求翁含笑之繼承人
    即被上訴人移轉系爭土地所有權應有部分，尚屬無據。
  (二)翁含笑生前並未同意使用執照核發時即應辦理土地所有權移轉登記：
  1.按訴訟標的對於共同訴訟之各人必須合一確定者，適用下列各款之規定：一、共
    同訴訟人中一人之行為有利益於共同訴訟人者，其效力及於全體；不利益者，對
    於全體不生效力，民事訴訟法第五十六條第一款定有明文。經查上訴人主張翁含
    笑生前已同意於使用執照核發時即辦理系爭七九地號土地所有權移轉登記，固據
    被上訴人丙○○、乙○○於原審言詞辯論期日自認在卷（見原審卷第三十頁、三
    八頁筆錄），惟被上訴人甲○○已否認上訴人之前開主張，且系爭第七九地號土
    地係被上訴人繼承翁含笑之遺產而來，目前仍登記為被上訴人公同共有，故本件
    訴訟對被上訴人自有合一確定之必要，被上訴人丙○○、乙○○雖自認上訴人關
    於翁含笑生前同意使用執照核發即辦理所有權移轉登記，然係不利益於共同訴訟
    人甲○○，對於共同訴訟人全體應不生自認之效力。上訴人於原審審理時復自認
    對翁含笑生前所言此事，當時只有上訴人與被上訴人丙○○、乙○○及翁含笑四
    人在場，沒有其他證據可以提出（見原審卷第三八頁筆錄），此外上訴人並未能
    舉證證明翁含笑確實同意系爭建物使用執照核發時即辦理土地所有權移轉登記，
    自難認上訴人之主張為可採。
  2.再查上訴人主張翁含笑生前已將關於系爭土地合建房屋之事委任被上訴人乙○○
    處理，被上訴人乙○○對於上訴人請求所有權移轉登記既無意見，被上訴人即負
    有移轉登記之義務等語，並提出八十五年十月二十七日委任書影本一件為證（見
    原審卷第九頁），惟按委任關係，因當事人一方死亡、破產或喪失行為能力而消
    滅，但契約另有訂定，或因委任事務之性質，不能消滅者，不在此限，民法第五
    百五十條亦有明文。被上訴人之被繼承人翁含笑於生前雖將系爭合建相關事務均
    委任乙○○處理，本件並無相反之特約，依其委任事務之性質復無委任契約不能
    消滅之情形，故此委任契約於翁含笑死亡時即已消滅，而關於本件合建事宜即應
    由其全體繼承人共同決之，上訴人主張翁含笑於生前委任乙○○處理，縱有其事
    ，尚不足為有利上訴人之認定。
  (三)因此，依據上訴人提出之合建契約書第五條所載，被上訴人僅須於工程全部完成
    時，始負有移轉系爭七九地號土地所有權應有部分之義務，且上訴人未能舉證證
    明翁含笑生前曾同意使用執照核發時即辦理土地所有權移轉登記，本件自應待上
    訴人完成合建契約約定之全部工作時，始得請求被上訴人辦理系爭土地所有權應
    有部分移轉登記。
四、綜上所述，上訴人依據合建契約第五條及繼承之法律關係，請求被上訴人移轉臺
    北縣新莊市○○段七九地號土地所有權應有部分五分之三，自非正當，不應准許
    。原審為上訴人敗訴之判決，核無違誤，應予維持。上訴意旨，仍執陳詞，指摘
    原判決不當，求予廢棄改判，為無理由，應駁回其上訴。
五、本件事實已臻明確，兩造其餘攻擊防禦方法及證據經予審酌，核與判決結果不生
    影響，爰不再逐一論述，併此敘明。
據上論結，本件上訴為無理由，依民事訴訟法第四百四十九條第一項、第七十八條，
判決如主文。
中　　　華　　　民　　　國　　九十三　　年　　十一　　　月　　　二      日
                              民事第八庭
                                  審判長法  官　　鄭　三　源
                                        法  官    周　美　月
                                        法  官    王　淇　梓
正本係照原本作成。
如不服本判決，應於收受送達後二十日內向本院提出上訴書狀，其未表明上訴理由者
，應於提出上訴後二十日內向本院補提理由書狀（均須按他造當事人之人數附繕本）
上訴時應提出委任律師或具有律師資格之人之委任狀；委任有律師資格者，另應附具
律師資格證書及釋明委任人與受任人有民事訴訟法第四百六十六條之一第一項但書或
第二項（詳附註）所定關係之釋明文書影本。
中　　　華　　　民　　　國　　九十三　　年　　十一　　　月　　　四　　　日
　　　　　　　　　　　　　　　　　　　　書記官　　吳　碧　玲
附註：
民事訴訟法第四百六十六條之一（第一項、第二項）：
對於第二審判決上訴，上訴人應委任律師為訴訟代理人。但上訴人或其他法定代理人
具有律師資格者，不在此限。
上訴人之配偶、三親等內之血親、二親等內之姻親，或上訴人為法人、中央或地方機
關時，其所屬專任人員具有律師資格並經法院認為適當者，亦得為第三審訴訟代理人
。
